【裁判字號】    98,上易,2852
【裁判日期】    990128
【裁判案由】    家暴傷害
【裁判全文】
臺灣高等法院刑事判決                98年度上易字第2852號
上  訴  人
即  被  告  甲○○
            己○○○
            丙○○
            乙○○
            丁○○
上  一  人
選任辯護人  雷祿慶律師
上列上訴人即被告因家庭暴力罪之傷害案件，不服臺灣士林地方
法院98年度易字第340 號、第365號，中華民國98年10月6日第一
審判決（起訴案號：臺灣士林地方法院檢察署98年度偵字第2650
、9099號），提起上訴，本院判決如下：
    主    文
原判決撤銷。
甲○○、乙○○共同犯傷害罪，各處拘役參拾日，如易科罰金，
均以新臺幣壹仟元折算壹日。均緩刑貳年，緩刑期間付保護管束
。己○○○、丙○○共同犯傷害罪，各處拘役拾伍日，如易科罰
金，均以新臺幣壹仟元折算壹日。
丁○○犯傷害罪，處拘役拾日，如易科罰金，以新臺幣壹仟元折
算壹日。
    事  實
一、甲○○、己○○○、丙○○及乙○○與丁○○、戊○○為兄
    弟姊妹，屬於家庭暴力防治法第3條第4款所列之家庭成員關
    係。其等因父親過世後就母親林廖網腰所居住位於臺北市○○區○○路68巷23弄5號5樓之房屋應如何處置之意見不合而
    始終未能達成共識，故甲○○、己○○○、丙○○及乙○○
    與丁○○、戊○○於其父忌日當天乃再度相約於翌日即民國
    97年12 月21日下午3時30分許，在林廖網腰上開住處商討此
    事。過程中，因林廖網腰表示定居該地多年，對周遭環境和
    附近鄰居都已習慣而不欲搬遷他處，甲○○、己○○○、丙○○及乙○○便誤認係丁○○居中作梗，唆使林廖網腰拒絕
    其等賣屋之提議，竟基於傷害之犯意聯絡，由丙○○先徒手
    毆打丁○○之頭部、臉部，並以桌上裝有湯圓之鍋子、室內
    電話機朝丁○○砸去，丁○○退身閃躲之同時，因不滿兄弟
    姊妹間之糾紛積怨，亦基於傷害之犯意，舉起身旁木製之板
    凳往丙○○丟砸，丙○○見勢便以右手抵擋，因而受有右手
    手掌骨折之傷害，丁○○並伺機逃往房間內報警。俟其返回
    客廳，甲○○、乙○○、丙○○及己○○○等人復接續先前
    傷害之犯意聯絡而共同圍上前，己○○○手持屋內之畚箕往
    丁○○身上揮打，甲○○則以置於屋角之塑膠製柺杖欲上前
    ，丙○○與乙○○則係徒手毆打丁○○，丙○○並以腳踹丁○○，戊○○見狀上前勸阻，欲擋住甲○○所持之柺杖，兩
    人發生拉扯、互搶拐杖，乙○○則以手肘抵住戊○○之脖子
    ，丁○○因此受有右眼眶淤青（嗣經複診確認為右眼鈍傷合
    併結膜下出血）、臉部擦傷、皮下血腫、四肢抓傷及擦傷、
    腰部抓傷等傷害，戊○○則受有胸部挫傷、四肢抓傷及擦傷
    等傷害（甲○○、己○○○、丙○○、乙○○傷害戊○○部
    分業經戊○○撤回告訴，詳不另為不受理判決部分）。
二、案經丁○○訴由臺北市政府警察局北投分局報告臺灣士林地
    方法院檢察署檢察官偵查後聲請簡易判決處刑，暨丙○○訴
    由臺灣士林地方法院檢察署檢察官追加起訴。
    理  由
一、按被告以外之人於審判外之言詞或書面陳述，除法律有規定
    者外，不得作為證據；又被告以外之人於審判外之陳述，雖
    不符合同法第159條之1至第159條之4之規定，但經當事人於
    審判程序同意作為證據，法院審酌該言詞陳述或書面陳述作
    成時之情況，認為適當者，亦得為證據，刑事訴訟法第 159
    條第1項及第159條之5第1項分別定有明文。經查，本判決所
    引用被告以外之人於審判外之陳述，固為傳聞證據，然檢察
    官、被告甲○○、己○○○、丙○○、乙○○、丁○○於本
    院準備程序時表示同意作為證據，且被告於本院審理時均為
    認罪之表示，本院審酌上開證據資料製作時之情況，尚無違
    法不當及證明力明顯過低之瑕疵，亦認為以之作為證據應屬
    適當。揆諸前開規定，依刑事訴訟法第159條之5 第1項規定
    ，認前揭證據資料均有證據能力。
二、上開犯罪事實，業據被告於本院審理時坦承不諱，核與證人
    即告訴人丁○○、丙○○、證人林廖網腰、戊○○於偵查及
    原審審理時證述相符（見臺灣士林地方法院檢察署98年偵字
    第2650號第50-52 頁、原審卷第52-53、55-61頁），並有台
    北榮民總醫院家庭暴力事件驗傷診斷書、98年1月2日診斷證
    明書、告訴人即被告丁○○受傷照片、漢光中醫醫院診所98
    年1月8 日診斷證明書暨X光片、證人林廖網腰庭提柺杖經當
    庭勘驗拍照附卷可稽（見臺灣士林地方法院檢察署98年偵字
    第2650號第31、33-35頁、第1682號他字卷第4頁）附卷可稽
    。雖被告甲○○、己○○○、乙○○於原審及本院審理時一
    度否認有傷害犯行，被告甲○○辯稱：其拿柺杖是因為怕丙○○會拿柺杖打丁○○，要先拿走；被告己○○○辯稱：其
    拿畚箕是為了要掃倒在地上的湯圓，不是要打丁○○；被告
    乙○○辯稱：其是要將丙○○拉開，是勸架不是毆打丁○○
    ，丁○○進房間出來後臉就腫起來，可能是作假；被告丁○○辯稱：其並沒有拿椅子砸丙○○，如果丙○○有受傷為何
    不第一時間提出告訴等語。惟查：
(一)觀諸告訴人即被告丁○○於案發後急診診斷之傷勢為右眼眶
    淤青、臉部擦傷、皮下血腫、四肢抓傷及擦傷、腰部抓傷，
    嗣再經回院複診確認為右眼鈍傷合併結膜下出血，有前開診
    斷證明書及照片可參，其傷勢不僅遍佈全身，其中右眼之傷
    勢明顯腫脹且有結膜下出血之情形，傷勢非輕，且被告丙○○亦坦承除以物品丟擲告訴人即被告丁○○外，亦有徒手毆
    打其臉部，是難認告訴人即被告丁○○前開傷害係其自傷所
    造成，被告乙○○辯稱可能造假云云，應非可採。被告丙○○雖否認以腳踹告訴人即被告丁○○乙節，惟此已經證人即
    告訴人丁○○證述在卷，且被告丙○○在當下不僅徒手，還
    以各項物品丟擲告訴人即被告丁○○，毫無顧忌其90餘歲之
    高齡老母在旁，顯見其當時情緒已然失控，而在此數人互毆
    之混亂情形下，被告丙○○對於自己毆打告訴人即被告丁○○之細節未記憶清晰，非不可能，是其否認以腳踹告訴人即
    被告丁○○一情，應僅係記憶之誤，尚非可採。
(二)被告己○○○雖辯稱拿畚箕是為了掃掉落地上之湯圓云云，
    然此已為證人即告訴人丁○○、證人林廖網腰、戊○○所否
    認，並確認被告己○○○確係持畚箕毆打告訴人即被告丁○○乙節（見臺灣士林地方法院檢察署98年偵字第2650號第51
    頁、原審卷第54、56頁），且依當時現場情形顯然混亂，不
    僅兄弟姊妹數人互毆，還有老母親在旁，各項物品齊飛，身
    為姊妹之身分，被告己○○○豈有閒情逸致掃地？且若被告
    己○○○是要掃地，又何以只拿畚箕？益見其所述不實。
(三)被告甲○○則以其先將置於屋角之柺杖拿走避免被告丙○○
    持以毆打丁○○等詞為辯，惟其亦不否認證人戊○○所述因
    見被告甲○○拿起柺杖，證人戊○○遂趕緊上前抓柺杖乙節
    ，並供稱其拿起柺杖圍著戊○○、丁○○等情（見原審卷第
    66頁），是若被告甲○○拿起柺杖果真為避免被告丙○○以
    之為工具，其理應迅速將柺杖拿離被告丙○○可碰觸、拿取
    之範圍，豈有持以圍住告訴人即被告丁○○、證人戊○○之
    理？尤甚者，被告甲○○更將柺杖高舉，此復經證人戊○○
    詳述在卷（見原審卷第56頁），更見被告甲○○拿起柺杖係
    為以之為工具毆打告訴人即被告丁○○，只是隨即遭證人戊○○阻擋，被告甲○○上開辯解亦無足採。
(四)被告乙○○於過程中以手肘頂住證人戊○○脖子乙節，亦據
    證人戊○○證述在卷（見原審卷第56、58頁），此亦為被告
    乙○○所不否認。而依證人林廖網腰、戊○○之證述，其等
    見被告甲○○、丙○○、己○○○、乙○○四人一擁而上，
    證人戊○○更挺身欲阻擋於被告丁○○與其四人之間，而被
    告乙○○非但未拉開被告丙○○或其他人，反而用手抵住證
    人戊○○之脖子以阻其行動之行為，顯係為助其他被告毆打
    丁○○之施暴行為得以遂行，非如被告乙○○所稱其係要過
    去攙扶證人戊○○，不免碰觸到，因此，被告乙○○之辯解
    並無可採。
(五)被告甲○○、己○○○、乙○○明知告訴人即被告丁○○已
    遭被告丙○○毆打致臉部受有瘀青等傷害，卻未制止，反分
    持拐杖、畚箕，或以徒手齊身朝向告訴人即被告丁○○揮打
    ，顯係基於共同傷害之犯意聯絡而對其施加暴力。其等否認
    犯行，被告丙○○為其三人迴護稱只是勸架云云，均非實在
    。其四人就傷害告訴人即被告丁○○犯行乙節，確有犯意聯
    絡及行為分擔。
(六)至被告丁○○所辯其與告訴人即被告丙○○兩人身材相差懸
    殊、實無可能肇致丙○○受傷云云。雖告訴人即被告丙○○
    與被告丁○○於原審審理中各稱其身高體重為176 公分、75
    公斤及154公分、40 公斤，確有若干之差距，但依證人即告
    訴人丙○○之證述，就身材較為矮小之被告丁○○係以板凳
    丟砸丙○○，而非單純徒手與之搏擊此情而論，縱屬身材較
    為高大之告訴人即被告丙○○於該情況下，採取就近以手往
    前抵禦，防免如胸部或腹部等要害部位遭攻擊之方式，因而
    受有直接碰擊如板凳般之硬物所致較為輕微之骨折傷害，實
    與一般經驗法則無所扞格，況告訴人即被告丙○○於案發後
    始覺手掌疼痛而於翌日就近前往住家附近之診所就診，且於
    98 年1月10日因被訴傷害一案經警詢問時已經陳述此情，有
    前開診斷證明書及告訴人即被告丙○○之警詢筆錄可參（見
    臺灣士林地方法院檢察署98年偵字第2650號第14頁），是亦
    難認告訴人即被告丙○○係因被告丁○○對之提出傷害告訴
    而故意自傷後再行驗傷、提出告訴以為反制，被告丁○○前
    開辯解，亦非可採。
(七)又證人林廖網腰雖證稱發生衝突當時該處並無椅子等物可供
    丁○○丟擲、亦未看到丁○○拿椅子云云，惟綜合證人戊○○當庭所繪製之現場圖、庭呈該木製板凳之照片1 張及前揭
    告訴人即被告丙○○所為證詞，當時現場擺放有木製板凳一
    情應可認定，且證人林廖網腰亦自陳看到兒女們打在一起都
    快昏倒了、看不清楚發生之經過等語，是證人林廖網腰證述
    否認案發當時現場擺設板凳及被告丁○○並無持板凳丟砸告
    訴人即被告丙○○等有利被告丁○○之證言，尚難採信。
(八)至證人戊○○雖證述：從告訴人即被告丙○○打被告丁○○
    一拳開始到警察按電鈴進門為止都沒有看到被告丁○○因自
    我防衛而拿板凳等詞，惟衡酌證人戊○○本身亦述及因當時
    其正在倒茶，回頭看時沒有看到被告丙○○揮拳動作，只有
    看到打到丁○○乙節，可見在被告丁○○和告訴人即被告丙○○發生衝突的一開始，證人戊○○是處於背對二人之位置
    ，是否得以目睹告訴人即被告丙○○有遭被告丁○○以板凳
    砸擊一情，自非無疑。且嗣後證人戊○○起身擋在被告丁○○與告訴人即被告丙○○、被告甲○○、己○○○、乙○○
    等人間，並與被告甲○○搶奪柺杖及遭被告乙○○以手肘抵
    住脖子等情，均如前所認定，從而證人戊○○於此混亂之情
    狀下，未能看清楚被告丁○○是否有出手攔擋，亦屬常情。
    從而，證人戊○○雖未能證述被告丁○○是否有持板凳乙節
    ，惟亦不足為有利於被告丁○○之認定。
(九)綜上所述，被告丙○○、甲○○、己○○○、乙○○等人因
    與被告丁○○間之爭執而分別徒手或持前開各項物品互毆，
    而致告訴人即被告丙○○受有右手手掌骨折、告訴人即被告
    丁○○受有右眼眶淤青（嗣經複診確認為右眼鈍傷合併結膜
    下出血）、臉部擦傷、皮下血腫、四肢抓傷及擦傷、腰部抓
    傷等傷害，且被告甲○○、己○○○、乙○○與被告丙○○
    就毆打被告丁○○部分犯行亦有犯意聯絡及行為分擔，其等
    犯行均堪認定，均應依法論科。
三、按家庭暴力防治法所稱之「家庭暴力」者，為家庭成員間實
    施身體或精神上不法侵害之行為；而該法所稱之「家庭暴力
    罪」者，謂家庭成員間故意實施家庭暴力行為而成立其他法
    律所規定之犯罪，家庭暴力防治法第2條第1 項及第2項分別
    定有明文。查被告甲○○、己○○○、丙○○、乙○○與丁○○等人係兄弟姊妹，均為2 親等之旁系血親關係，為家庭
    暴力防治法第3條第4款之家庭成員，被告甲○○、己○○○
    、丙○○、乙○○等人上開傷害告訴人即被告丁○○、被告
    丁○○前揭傷害告訴人即被告丙○○之行為，均係犯刑法第
    277 條第1項之傷害罪，亦屬家庭暴力防治法第2條所稱之家
    庭暴力行為而構成家庭暴力罪，惟因家庭暴力防治法對於家
    庭暴力罪並無科處刑罰規定，自應依刑法傷害罪論科。被告
    甲○○、己○○○、丙○○及乙○○等就上開傷害犯行有犯
    意聯絡及行為分擔，為共同正犯。
四、原審因予論罪科刑，固非無見，惟被告於本院審理時均已坦
    承犯行，且被告甲○○、己○○○、丙○○、乙○○表示願
    意賠償告訴人即被告丁○○新臺幣5 萬元，並分別取得告訴
    人即被告丁○○、丙○○原諒（見本院卷第110 頁），原審
    未及審酌其犯後態度，被告上訴意旨否認犯罪，雖不足採，
    惟原判決既有上開未及審酌之處，自應由本院予以撤銷改判
    。爰審酌被告素行尚可，因先人遺產而發生爭執，告訴人即
    被告丁○○、丙○○所受之傷害，被告傷害之手段，被告甲○○、己○○○、乙○○、丁○○雖一度否認犯罪，惟於本
    院審理時已坦承犯行，並已取得告訴人原諒等一切情狀，分
    別量處如主文第2、3、4 項所示之刑，並均諭知易科罰金之
    折算標準。查被告甲○○、乙○○前均未曾因故意犯罪受有
    期徒刑以上刑之宣告，有本院被告前案紀錄表附卷可參，其
    經此教訓，應知警愓，所宣告之刑，本院認以暫不執行為適
    當，併宣告緩刑2 年，以啟自新，並依家庭暴力防治法第38
    條第1 項之規定，於緩刑期間內付保護管束。另被告甲○○
    、丙○○、己○○○、丁○○等人所持以互毆之物品，均係
    其母親林廖網腰所居住之處之物，非其等所有，爰不予宣告
    沒收，亦附此說明。
五、公訴意旨另以：被告甲○○、己○○○、丙○○及乙○○與
    丁○○、告訴人戊○○為兄弟姊妹，屬於家庭暴力防治法第
    3條第4款所列之家庭成員關係。被告甲○○、己○○○、丙○○及乙○○於97年12月21日15時30分許，與丁○○、告訴
    人戊○○相約在母親林廖網腰位在臺北市○○區○○路68巷
    23弄5號5樓之住處商討父親過世後之財產繼承問題，因彼此
    意見不合，被告甲○○、己○○○、丙○○及乙○○遂基於
    傷害之犯意聯絡，於動手毆打丁○○而告訴人戊○○上前勸
    阻之際相互拉扯，並於告訴人戊○○欲擋住被告甲○○所持
    之柺杖之時，被告乙○○遂以手肘抵住告訴人戊○○之脖子
    ，致告訴人戊○○因此受有胸部挫傷、四肢抓傷及擦傷等傷
    害。因認被告甲○○、己○○○、丙○○及乙○○對告訴人
    戊○○傷害部分涉有刑法第277條第1項之傷害罪嫌等語。又
    告訴乃論之罪，告訴人於第一審辯論終結前得撤回其告訴，
    又告訴經撤回者，應諭知不受理之判決，刑事訴訟法第 238
    條第1項、第303 條第3款分別定有明文。查告訴人戊○○告
    訴被告甲○○、己○○○、丙○○、乙○○等傷害案件部分
    ，起訴書認係觸犯刑法第277條第1項之傷害罪，依同法第28
    7 條前段之規定，須告訴乃論。茲據告訴人戊○○具狀撤回
    告訴，有其撤回告訴狀附卷可稽（見臺灣士林地方法院98年
    度士簡字第262號卷第21 頁），則此部分應為不受理判決之
    諭知，惟檢察官於聲請簡易判決處刑書犯罪事實欄論述被告
    甲○○等人基於傷害之犯意聯絡於同一時間、地點傷害告訴
    人丁○○及戊○○，於證據並所犯法條欄亦僅論述共同正犯
    ，而未敘述數罪併罰之法律上關係，是應認檢察官聲請簡易
    判決處刑認被告甲○○4 人對告訴人丁○○、戊○○之傷害
    行為係一行為觸犯數罪名之想像競合犯之裁判上一罪關係，
    爰不另為不受理判決之諭知，併此續明。
應依刑事訴訟法第369條第1項前段、第364條、第299條第1項前
段，刑法第28條、第277條第1項、第41條第1項前段、第74條第
1項第1款，刑法施行法第1條之1，家庭暴力防治法第38條第1項
，判決如主文。
本案經檢察官壽勤偉到庭執行職務。
中    華    民    國    99    年    1     月    28    日
                  刑事第五庭  審判長 法  官  高明哲
                                     法  官  高玉舜
                                     法  官  劉秉鑫
以上正本證明與原本無異。
不得上訴。
                                     書記官  蔡宜蓁
中    華    民    國    99    年    1     月    29    日
附錄：本案論罪科刑法條全文
中華民國刑法第277條第1項
（普通傷害罪）
傷害人之身體或健康者，處3年以下有期徒刑、拘役或1千元以下
罰金。
犯前項之罪因而致人於死者，處無期徒刑或7年以上有期徒刑；
致重傷者，處3年以上10年以下有期徒刑。


司法院資訊處製作；財團法人民間司法改革基金會備份。
